【裁判字號】    97,簡上,177
【裁判日期】    980416
【裁判案由】    給付會款
【裁判全文】
臺灣桃園地方法院民事判決             97年度簡上字第177號
上  訴  人  丙○○
被  上訴人  乙○○
上列當事人間請求給付會款事件，上訴人對於中華民國97年9 月
22日本院桃園簡易庭96年度桃簡字第846 號第一審判決提起上訴
，於98年3 月17日辯論終結，本院判決如下：
    主  文
上訴駁回。
第二審訴訟費用由上訴人負擔。
    事實及理由
一、被上訴人起訴主張：伊參加上訴人為會首之合會，會首連同
    所有會員共計有35人，會期自民國88年8 月15日起至91年6
    月15日止，會金為每會新台幣（下同）3 萬元，採內標制（
    下稱系爭合會）。伊參加系爭合會兩會，均按月繳納會款，
    詎系爭合會進行至第20會（即90年3 月15日）時，上訴人因
    財務困難即宣告倒會，尚有15會次未進行，而伊參加兩會皆
    為活會，依內標制計算，會首即上訴人應給付被上訴人120
    萬元（計算式：3 萬×20×2 ＝120 萬）。原審共同被告蔡
    德誠為上訴人之夫，與系爭合會尚屬活會之會員，於90年4
    月8 日，由訴外人即村長顏福來主持停標協調會，蔡德誠同
    意代上訴人清償上開欠款，然嗣後上訴人及蔡德誠2 人均未
    清償。上訴人及蔡德誠又於91年3 月15日再與被上訴人，在
    桃園縣龜山鄉公所調解，當時上訴人及蔡德誠均同意清償伊
    120 萬元，伊亦同意讓上訴人自91年4 月份起至清償完畢之
    日止，按月於每月給付4 千元之方式分期清償（該次調解並
    未簽立調解書），然上訴人及蔡德誠卻僅給付至94年6 月份
    即未再給付（即共僅清償15萬6 千元），屢經伊催討，其2
    人均拒絕清償，為此爰依系爭合會契約及債務承擔契約之法
    律關係，提起本件訴訟，請求連帶清償。並聲明：上訴人與
    蔡德誠應連帶給付伊14萬元，及自97年6 月30日起至116 年
    3 月31日止，按月於每月最後一日，給付伊4 千元等語。經
    原審審理後，判命上訴人應給付被上訴人14萬元，及自97年
    6 月30日起至116 年3 月31日止，按月於每月最後一日各給
    付4 千元，而駁回被上訴人其餘之請求，被上訴人認原判決
    並無違誤，上訴人提起本件上訴為無理由，並聲明：上訴駁
    回。（被上訴人就伊敗訴部分並未上訴聲明不服，已告確定
    ）
二、上訴人則辯以：其固有積欠被上訴人上開所主張之系爭合會
    債務，惟其與對於訴外人甲○○（原名沈明鳳）享有債權，
    債權額為21萬5 千元，其已將該債權讓與被上訴人，是其自
    得於本件與被上訴人請求之金額抵銷之。另其與配偶蔡德誠
    共同於生元針織廠任職，合領1 份薪水，兩人並未積欠生元
    針織廠任何債務，惟遭生元針織廠扣薪合計27萬元，以清償
    系爭合會債務，是被上訴人本件請求之金額自應扣除27萬元
    。綜上，系爭合會債務120 萬元，扣除已清償之15萬6 千元
    及上述之21萬5 千元、27萬元後，僅餘55萬9 千元，則原審
    判命上訴人給付逾此金額部分，即屬違誤等語，並聲明：1.
    原判決關於命上訴人給付被上訴人超過55萬9 千元部分，及
    該部分假執行之宣告，暨訴訟費用之裁判均廢棄。2.上開廢
    棄部分，被上訴人於第一審之訴駁回。（上訴人僅就原判決
    關於命上訴人給付被上訴人超過55萬9 千元部分提起上訴，
    其餘部分則未據上訴，已告確定）
三、兩造不爭執事項：
  (一)上訴人為系爭合會會首，系爭合會進行至20會次即停止，尚
    有15會次未進行，而被上訴人所參加兩會份皆為活會，上訴
    人依系爭合會之法律關係所應清償被上訴人之會款金額共計
    為120 萬元。
  (二)兩造於91年3 月15日，在桃園縣龜山鄉公所調解，雖未書立
    調解書，惟就分期清償之方式達成協議，由上訴人自91年4
    月份起至清償完畢之日止，按月給付被上訴人4 千元，以攤
    還系爭會款債務，而上訴人自91年4 月起到94年6 月止，已
    按月清償之金額合計為15萬6 千元。
四、兩造之爭點：
  (一)上訴人是否已將其對訴外人甲○○之21萬5 千元之債權讓與
    被上訴人而得主張抵銷系爭合會會款？
  (二)上訴人於生元針織廠之27萬元薪資債權遭扣薪，是否得向被
    上訴人主張抵銷系爭合會會款？
五、得心證之理由：
  (一)按當事人主張有利於己之事實者，就其事實有舉證之責任，
    民事訴訟法第277 條前段定有明文。又「原告於起訴原因已
    有相當之證明，而被告於抗辯事實並無確實證明方法，僅以
    空言爭執者，當然認定其抗辯事實之非真正，而應為被告不
    利益之裁判。」最高法院著有18年上字第1679號判例可資參
    照。本件被上訴人主張上訴人負欠伊系爭合會債務共計120
    萬元，僅據上訴人依兩造按月清償4 千元之協議給付15萬6
    千元等之事實，既為上訴人所不否認，惟以上述兩項爭點而
    為抗辯，依上開條文規定及判例意旨，自應由上訴人就該兩
    項爭點之可採與否，負舉證之責。
  (二)關於上訴人是否已將其對甲○○之21萬5 千元之債權讓與被
    上訴人而得主張抵銷系爭合會會款部分：
    上訴人就此雖提出被上訴人亦不爭執為伊所書寫如原判決附
    件2 所示之計算單乙紙為證（另見原審卷第55頁），並辯稱
    ：該計算單清楚寫「珠」、「蘭」，即甲○○積欠被上訴人
    乙○○及上訴人丙○○之簡略稱謂等語。然為被上訴人所否
    認。經查：該計算單上固載有經計算之數字及「沈明鳳」、
    「珠」、「蘭」等字，惟該等數字及文字究竟所指為何，僅
    依該等文義，基於客觀之第3 人立場予以解讀，實難得出上
    訴人所辯稱之前揭事實。且證人陳素美到庭證稱：該計算單
    是渠拿資料叫被上訴人計算，因被上訴人是公司的會計，上
    面的計算式是因甲○○為渠債務人，渠向台北地院聲請本票
    裁定，上面寫的金額是甲○○每月所還的錢，因為上訴人尚
    欠渠20幾萬元沒有還，而甲○○也欠上訴人20幾萬元，當時
    上訴人同意將其對甲○○之債權讓與渠，被上訴人幫渠算的
    部分就用「珠」代替，「蘭」就是上訴人，計算單上左邊所
    記載89年1 月至12月及金額，就是甲○○所還的錢，因為甲
    ○○還的錢，由渠與上訴人按債權額比例分配，甲○○積欠
    渠134 萬6 千元，積欠上訴人21萬5 千元，所以寫「珠」、
    「蘭」、「分攤」等文字，又因渠叫被上訴人計算，算好之
    後要讓上訴人知悉渠與上訴人分攤甲○○償還的金額為何，
    故上訴人會拿到該計算單等語綦詳（見原審卷第95-97 頁）
    ，核與被上訴人陳稱：該計算單是上訴人與陳素美叫伊計算
    給他們看每月有多少錢匯到陳素美帳戶，因為上訴人將債權
    轉讓給陳素美，伊只是公司會計，幫他們算而已，錢伊也沒
    有拿到等語大致相符（見原審卷第77、78頁），又證人甲○
    ○亦到庭證稱：渠因合會債務而欠上訴人21萬5 千元，因另
    欠生元針織廠1 百多萬元，而上訴人將該筆債權交由生元針
    織廠對渠為強制執行，渠為使生元針織廠能對渠強制執行，
    所以將兩筆債權開成1 張本票，至於上訴人有無將該筆債權
    讓與他人，則因時間已久，不記得等語（見本院卷第38、39
    頁），復兩造均接續表示係為節省執行費而將兩筆債權合併
    強制執行等語，上訴人並陳稱：但公司有執行到金錢卻沒有
    分配給我等語（見本院卷第39、40頁），而陳素美為生元針
    織廠之負責人，此為兩造所不爭執，並據證人陳素美到庭證
    述無訛（見原審卷第93頁），雖兩造及證人就生元針織廠與
    陳素美何者始為上述甲○○1 百多萬元債務之權利主體時有
    混淆之情，惟此為部分不解法律規定將公司與公司負責人，
    視為各自獨立之權利主體之人所常見之錯誤，自不足以影響
    兩造及證人上開陳述之真實性，此參證人陳素美所述對證人
    甲○○而為之清償票款強制執行事件係以證人陳素美為債權
    人，而非以生元針織廠為債權人即明，有臺灣士林地方法院
    及臺灣台北地方法院執行命令在卷可稽（見原審卷第66、67
    頁）。再者，依該計算單所示，甲○○早自89年1 月起即有
    還款之情事，則縱有上訴人所辯稱之債權讓與事實存在，亦
    係早於89年1 月之前，如此始有債權讓與實益，惟本件系爭
    合會係進行至90年3 月15日止會，上訴人亦係自此以後始負
    欠被上訴人本件系爭合會債務，依此以觀，可認上訴人所辯
    稱之該21萬5 千元債權讓與乙情，顯與系爭合會債務之清償
    無關。綜上，堪認上訴人縱有將其對甲○○之21萬5 千元之
    債權讓與他人，受讓人如非生元針織廠即為陳素美，並非被
    上訴人，是上訴人辯稱：其業將對甲○○之21萬5 千元之債
    權讓與被上訴人，該金額應得於被上訴人本件請求之金額中
    抵銷云云，並無可採。
  (三)關於上訴人於生元針織廠之27萬元薪資債權遭扣薪，是否得
    向被上訴人主張抵銷系爭合會會款部分：
    上訴人辯稱其與配偶即原審共同被告蔡德誠共同於生元針織
    廠工作，合領1 份薪水，自90年5 月起至同年9 月止，共遭
    扣薪27萬元等語，雖據提起蔡德誠之薪資袋影本6 紙及經被
    上訴人簽名之扣款明細為證（見原審卷第56、57頁、本院卷
    第43頁），而為被上訴人所不爭執，固堪信採。惟被上訴人
    陳稱：扣薪是因上訴人於88年12月24因向生元針織廠借款50
    萬元，為還款乃經上訴人同意，於上訴人夫妻每月薪資中抵
    扣，又因伊為公司會計，才於扣款明細上簽名，惟尚未抵扣
    完畢，上訴人夫妻即不告而別，尚欠生元針織廠23萬元，該
    扣薪並非用以清償系爭合會債務等語，而生元針織廠係以陳
    素美為負責人已如前述，又上訴人上述薪資應由生元針織廠
    給付乙節，亦據上訴人自承在卷（見本院卷第31頁），則能
    對上訴人夫妻予以扣薪者，自僅生元針織廠爾，復依上訴人
    上開提出薪資袋以證明之扣薪事實，應以被上訴人所陳較為
    可採。又證人陳素美於原審證稱：因88年間上訴人向渠借款
    50萬元，至90年間還不出來，上訴人與蔡德誠均同意由薪資
    中扣抵，90年6 、8 、9 月每月扣5 萬元，90年5 、7 月每
    月扣6 萬元，扣得之薪資皆係留在渠個人帳戶中，生元針織
    廠均係使用渠個人帳戶，扣薪並未交給被上訴人，被上訴人
    是公司會計，對於員工扣薪亦無決定權，本件扣薪係受渠指
    示等語明確（見原審卷第93-95 、97頁），核與被上訴人所
    述大致相符。而證人陳素美係經上訴人聲請而調查（見原審
    卷第77頁），且證人陳素美與兩造均為姊妹，此據兩造及證
    人陳素美均陳在卷（見原審卷第63、92頁、本院卷第11頁）
    ，證人陳素美應無偏頗一方之虞。又依證人陳素美上開所為
    證述，係自承渠自上訴人處取得27萬元之金錢，如若渠與上
    訴人間確無渠所證述之50萬元消費借貸關係存在，則將來即
    有受上訴人以不當得利等法律關係請求返還之風險，益見證
    人陳素美當無以不利於己之虛偽事實，於本件偏幫均為姊妹
    之兩造中一方之理，是證人陳素美上開證述，應可採信，上
    訴人空言辯稱證人陳素美與被上訴人利害關係一致，故甘冒
    偽證之責於原審為不實之證述云云，未據舉證以證其實，不
    足信採。而上訴人除上述薪資袋、扣款明細外，已未能就其
    所辯上開27萬元之扣薪係由被上訴人取得等語舉證以實其說
    ，自應認上開27萬元之扣款與被上訴人無關，縱如上訴人所
    辯，該50萬元之借款事實未據證明，亦係上訴人與生元針織
    廠或陳素美間之另一法律關係，是上訴人辯稱：其遭扣薪27
    萬元，均由被上訴人取得，應於本件被上訴人之請求金額中
    扣除云云，亦無可採。
六、次按，因會首破產、逃匿或有其他事由致合會不能繼續進行
    時，會首及已得標會員應給付之各期會款，應於每屆標會期
    日平均交付於未得標之會員。但另有約定者，依其約定。會
    首就已得標會員依前項規定應給付之各期會款，負連帶責任
    。會首或已得標會員依第1 項規定應平均交付於未得標會員
    之會款遲延給付，其遲付之數額已達兩期之總額時，該未得
    標會員得請求其給付全部會款。民法第709 條之9 第1 至3
    項分別有明文規定。本件上訴人為系爭合會會首，系爭合會
    自90年3 月起即因上訴人財務困難而無法繼續進行，被上訴
    人參加系爭合會兩會，均屬未得標之會份，且上訴人未給付
    未得標會員之被上訴人應得會款已達2 期總額，依上開規定
    ，被上訴人主張上訴人應給付其應得之會款120 萬元，即屬
    有據。又上訴人業已清償系爭合會債務15萬6 千元，尚積欠
    104 萬4 千元（計算式：120 萬－15萬6 千＝104 萬4 千）
    。再被上訴人已同意上訴人自91年4 月份起至清償完畢之日
    止，以按月給付4 千元之方式攤還系爭合會債務，均業如前
    述，而上訴人按月應給付4 千元之日期，未據約定乙節，經
    上訴人陳述在卷，且為被上訴人當庭所未爭執，應堪認定，
    是依民法第121 條第1 項之規定，上訴人按月至遲應於每月
    之末日給付之。從而，被上訴人本於系爭合會之法律關係，
    請求上訴人給付14萬元（自94年7 月份起至97年5 月份止，
    共35個月，每月4 千元），及自97年6 月30日起至116 年3
    月31日止，按月於每月最後一日，給付被上訴人4 千元，為
    有理由，應予准許。又本件被上訴人勝訴部分，係就民事訴
    訟法第427 條第2 項第7 款訴訟適用簡易程序所為上訴人敗
    訴之判決，依民事訴訟法第389 條第1 項第3 款之規定，應
    依職權宣告假執行。是則原審判命上訴人如數給付，並依職
    權宣告假執行，於法並無不合。上訴意旨就原判決關於命上
    訴人給付被上訴人超過55萬9 千元部分，指摘原判決不當，
    求予廢棄改判，為無理由，應駁回其上訴。
七、本件事證已臻明確，兩造其餘之主張、陳述及所提之證據資
    料，核與判決結果無何影響，爰不一一論述，附此敘明。
八、據上論結，本件上訴為無理由，依民事訴訟法第436 條之1
    第3 項、第449 條第1 項、第78條，判決如主文。
中    華    民    國    98    年    4     月    16    日
                  民事第一庭審判長法  官  郭琇玲
                                  法  官  吳爭奇
                                  法  官  范明達
上列正本證明與原本無異
本判決不得上訴
中    華    民    國    98    年    4     月    17    日
                                  書記官  張豐松


司法院資訊處製作；財團法人民間司法改革基金會備份。
